【裁判字號】    97,訴,959
【裁判日期】    971112
【裁判案由】    侵權行為損害賠償
【裁判全文】
臺灣士林地方法院民事判決               97年度訴字第959號
原      告  乙○○
被      告  甲○○
上列當事人間侵權行為損害賠償事件，本院於民國97年10月29日
言詞辯論終結，判決如下：
    主  文
原告之訴及假執行之聲請均駁回。
訴訟費用新臺幣壹萬壹仟貳佰玖拾陸元由原告負擔。
    事實及理由
一、原告起訴主張：兩造因交通事故糾紛，前經臺灣高等法院以
    95年度上易字第738 號民事判決判命原告應賠償被告新臺幣
    （以下同）15萬3,301 元，富邦產物保險股份有限公司（以
    下簡稱富邦產物保險）已於民國96年2 月13日全額理賠完畢
    。惟因交通事故發生之際，兩造協商損害賠償金額，被告要
    求高達83萬元之鉅，原告難以接受，並提出富邦產物保險之
    強制汽車責任險保險單，其中傷害險理賠200 萬元、每一意
    外事故總額400 萬元、每一意外事故之財損險總額50萬元，
    說明被告所要求之損害賠償金額，保險契約足已賠償，然須
    民事判決確定，保險公司始得據以賠償，被告明知並非日後
    不能強制執行或有甚難執行之虞，竟故意以背於善良風俗之
    方法，以假扣押查封原告所有坐落於桃園縣蘆竹鄉○○路25
    9 號6 樓之1 之房屋（以下簡稱系爭房屋），房屋價值750
    萬元，房屋承租人美商西門子股份有限公司（以下簡稱西門
    子公司）為免紛爭而退租，以致系爭房屋空置至假扣押撤銷
    為止，原告每月損失租金3 萬7,000 元，且房屋貸款銀行臺
    北市第五信用合作社因假扣押查封而要求原告清償貸款，被
    告復查封原告於太平洋及日盛證券之股票，使原告財產、信
    用、可期待利益發生重大損害。又富邦產物保險於96年2 月
    13日全額賠償完畢後，被告拒不撤銷假扣押，其目的在使原
    告因假扣押之損害繼續擴大，原告乃聲請撤銷假扣押，延宕
    至97年4 月30日始塗銷查封登記。爰依侵權行為之法律關係
    ，先位聲明請求被告給付自94年12月13日假扣押查封日起至
    97年4 月30日塗銷查封登記日止，共計28個月之租金損失10
    3 萬6,000 元（計算式：37,000x28=1,036,000） ，備位聲
    明請求被告給付自96年11月26日原告聲請撤銷假扣押起至97
    年4 月30日塗銷查封登記日止，房屋租金損失18萬5,000 元
    （計算式：37,000x5=185,000）等語，並聲明：(一)先位訴之
    聲明：被告應給付原告103 萬6,000 元。(二)備位訴之聲明：
    被告應給付原告18萬5,000 元。(三)請宣告准予假執行。
二、被告則以：原告因過失傷害造成被告左胸肋骨九處骨折，數
    度性命垂危，原告不但無所聞問，於審理期間否認犯行，不
    具悔意，並拒絕賠償任何被告所受之損失，被告為避免原告
    隱匿或處分其財產，保全日後之強制執行，自有假扣押之必
    要，且依強制執行法第78條前段規定：「已查封之不動產，
    以債務人為保管人者，債務人仍得為從來之管理或使用。」
    系爭不動產查封後，原告未能提出該屋未使用之證明，亦未
    能出具該屋是否有招租，暨無法出租與假扣押有關等證據。
    又原告與富邦產物保險間之保險契約內容及理賠額度，係原
    告與該公司間之行為，被告無權知悉或干涉，被告未曾拒絕
    保險公司理賠，否則豈會提供帳號予富邦產物保險作出險理
    賠？原告前向臺灣臺北地方法院聲請撤銷假扣押時，未提出
    給付之證明單據，故遭裁定駁回，嗣於臺灣高等法院始提出
    富邦產物保險之理算簽結作業及證明文件，被告始知原告已
    依判決所命給付清償，隨即於97年4 月1 日提出撤回假扣押
    執行之聲請，非如原告所述意欲擴大損害等語置辯，並聲明
    ：原告之訴及假執行之聲請均駁回。
三、本件經本院依民事訴訟法第271 條之1 準用同法第270 條之
    1 第1 項第3 款規定，整理並協議簡化爭點及不爭執點如下
    （本院97年8 月6日言詞辯論筆錄，第64頁至第66頁）：
  (一)兩造不爭執之事實：
    1.原告於93年6 月14日下午1 時30分許，駕駛車牌號碼0658
      -DR 號自用小客車，沿臺北市○○○路由北往南方向行駛
      ，行至長安東路口欲由第三車道向右變換到第四車道，以
      便前往市○○道時，與同向後方沿復興北路第四車道直行
      、由訴外人黃意芳騎乘之車牌號碼MHB-303 號重型機車發
      生碰撞，訴外人黃意芳人車倒地，原告隨即停於該路段第
      三、四車道之間，適被告騎乘車牌號碼BLH-459 號重型機
      車由同向後方駛來，為閃避倒地之訴外人黃意芳，而向右
      閃避，因而失控倒地，受有胸壁挫傷、肋骨閉鎖性骨折等
      傷害。
    2.原告因過失傷害案件，經臺灣臺北地方法院於94年12月13
      日以94年度交易字第406 號刑事判決處拘役30日得易科罰
      金，並經臺灣高等法院於95年3 月23日以95年度交上易字
      第15號刑事判決駁回上訴在案。
    3.被告提起刑事附帶民事訴訟（臺灣臺北地方法院94年度交
      附民字第111 號）請求原告損害賠償83萬元，並聲請假扣
      押，經該院於94年11月11日以94年度刑全字第6 號裁定准
      予被告以40萬元或同面額定期存單為擔保，得對於原告之
      財產在83萬元之範圍內假扣押，原告以83萬元為被告供擔
      保後，得免為假扣押（第11頁） 。
    4.被告聲請假扣押強制執行，經臺灣臺北地方法院於95 年1
      月4 日以95年度執全助字第17號扣押原告在訴外人太平洋
      證券敦南分公司、日盛證券之股票（第13頁至第14頁）、
      臺灣桃園地方法院以94年度執全字第3745號扣押原告所有
      坐落桃園縣蘆竹鄉○○段771 地號土地暨其上建物門牌號
      碼桃園縣蘆竹鄉○○路259 號6 樓之1 房屋，於94年12月
      8 日辦理查封在案。
    5.被告提起之刑事附帶民事訴訟，經臺灣臺北地方法院於95
      年7 月14日以95年度訴字第2520號民事判決判命原告應給
      付被告9 萬851 元，並駁回被告其餘之訴，復經臺灣高等
      法院於96年1 月10日以95年度上易字第738 號民事判決判
      命原告應再給付原告6 萬2,450 元確定（共計15萬3,301
      元）。
    6.富邦產物保險於96年2 月13日理賠被告2 萬9,935 元、12
      萬8,752 元。
    7.原告聲請撤銷假扣押，經臺灣臺北地方法院於96年12月31
      日以96年度全聲字第1411號民事裁定駁回其聲請，復經臺
      灣高等法院於97年3 月31日以97年度抗字第352 號民事裁
      定廢棄原裁定，准予撤銷臺灣臺北地方法院於94年11月11
      日所為之94年度刑全字第6 號假扣押裁定（第17頁至第19
      頁）。
    8.臺灣桃園地方法院於97年4 月25日以94年度執全字第3745
      號發函囑託塗銷系爭不動產查封（第20頁至第21頁） 。
  (二)兩造爭執要旨：
    1.原告是否於假扣押前已向被告提出保險契約？被告聲請假
      扣押是否以故意損害原告財產、信用及可期待利益為目的
      ，而屬侵權行為？
    2.被告於收受理賠後未撤銷假扣押，是否以使原告損害繼續
      擴大為目的，而屬侵權行為？
    3.如被告之行為屬侵權行為，原告受有之損害若干？
四、茲就上述爭點，析述本院得心證之理由如下：
  (一)被告聲請假扣押非屬侵權行為：
    原告主張其於假扣押前已向被告提出保險契約，足敷理賠金
    額，被告以故意損害原告財產、信用及可期待利益為目的聲
    請假扣押，屬於侵權行為云云，惟被告否認原告曾提出保險
    契約，辯稱原告於事故後拒不理賠等語。按「因故意或過失
    ，不法侵害他人之權利者，負損害賠償責任」，民法第184
    條第1 項前段定有明文。又所謂故意係指行為人對於構成侵
    權行為之事實，明知並有意使其發生或預見其發生，而其發
    生並不違背其本意而言。因之故意以聲請法院實施假扣押之
    手段，侵害他人權利之情形，必須行為人對於其聲請假扣押
    係屬侵權行為之事實，明知並有意使其發生，或預見其發生
    ，而其發生並不違背其本意，始足當之（最高法院76年度臺
    上字第2724號判決要旨參照）。關於假扣押裁定，依民事訴
    訟法第531 條規定因自始不當而撤銷，或因民事訴訟法第52
    9 條第2 項及第530 條第3 項之規定而撤銷者，債權人應賠
    償債務人因假扣押或供擔保所受之損害，固不以債權人之故
    意或過失為要件，然債權人對債務人提起本案訴訟受敗訴判
    決確定，並非上開法條規定撤銷假扣押之情形，法律上既無
    債權人應賠償債務人之明文規定，則債務人對於債權人如請
    求損害賠償，應依民法侵權行為之法則辦理，亦即該債務人
    對於債權人之有故意或過失應負證明之責，並非債權人提起
    本案訴訟受全部敗訴或一部敗訴判決，即當然認定債權人於
    假扣押之初有故意或過失等不法侵權行為。經查：
    1.原告主張其已提出汽車保險單予被告，被告明知保險理賠
      足敷賠償云云，固據其提出汽車保險單影本乙件為證（第
      10頁），顯示每一個人傷害險上限200 萬元、每一意外事
      故傷害險總額400 萬元、每一意外事故財損險總額50萬元
      ，惟原告未舉證證明其曾提出上開保險單予被告過目，尚
      難逕認被告知悉原告保險契約之內容及理賠範圍。參以94
      年2 月5 日修正前強制汽車責任保險法第5 條規定：「因
      汽車交通事故致受害人體傷、殘廢或死亡者，加害人不論
      有無過失，在相當於本法規定之保險金額範圍內，受害人
      均得請求保險賠償給付。」修正後第7 條亦規定：「因汽
      車交通事故致受害人傷害或死亡者，不論加害人有無過失
      ，請求權人得依本法規定向保險人請求保險給付或向財團
      法人汽車交通事故特別補償基金（以下簡稱特別補償基金
      ）請求補償。」，足見強制汽車責任保險之理賠不以民事
      判決確定加害人有無過失為必要，應認原告空言主張其早
      已將保險契約提供予被告，祇待民事判決確定即可賠償云
      云，不足採信。況一般保險契約對於人身傷害之理賠範圍
      通常僅及於醫療、交通、看護等費用，與民事求償範圍尚
      且包含減少或喪失工作能力、扶養費、慰撫金等項目者不
      盡相同，故縱令原告已有投保，亦非謂被告即無保全損害
      賠償債權之必要。
    2.復查，原告因過失傷害案件，經臺灣臺北地方法院於94年
      12月13日以94年度交易字第406 號刑事判決處拘役30日得
      易科罰金，並經臺灣高等法院於95年3 月23日以95年度交
      上易字第15號刑事判決駁回上訴在案，原告於刑事訴訟程
      序中始終否認對於車禍之發生具有過失，不具悔意，亦未
      為任何賠償等情，有上開刑事判決在卷可稽（第33頁至第
      39頁）。又被告提起之刑事附帶民事訴訟，經臺灣臺北地
      方法院於95年7 月14日以95年度訴字第2520號民事判決判
      命原告應給付被告9 萬851 元，並駁回被告其餘之訴，復
      經臺灣高等法院於96年1 月10日以95年度上易字第738 號
      民事判決判命原告應再給付原告6 萬2,450 元確定，原告
      於上開民事訴訟程序中亦未為賠償或協助被告取得強制汽
      車責任保險之保險賠償給付，有上開民事判決足考（第51
      頁至第60頁）。第查，被告遲至94年間始對原告提起刑事
      附帶民事訴訟（臺灣臺北地方法院94年度交附民字第111
      號），請求原告損害賠償83萬元，並聲請假扣押，經該院
      於94年11月11日以94年度刑全字第6 號裁定准予被告以40
      萬元或同面額定期存單為擔保，得對於原告之財產在83萬
      元之範圍內假扣押，原告以83萬元為被告供擔保後，得免
      為假扣押，被告提供擔保後聲請假扣押強制執行，經經臺
      灣臺北地方法院於95年1 月4 日以95年度執全助字第17號
      扣押原告在訴外人太平洋證券敦南分公司、日盛證券之股
      票、臺灣桃園地方法院以94年度執全字第3745號扣押原告
      所有坐落桃園縣蘆竹鄉○○段771 地號土地暨其上建物門
      牌號碼桃園縣蘆竹鄉○○路259 號6 樓之1 房屋，於94年
      12月8 日辦理查封在案，此有上開假扣押裁定、執行命令
      影本在卷可考（第11頁、第13頁至第14頁），並經本院依
      職權調臺灣臺北地方法院95年度執全助字第17號假扣押執
      行卷宗核閱無訛。是以，原告既自93年6 月14日發生交通
      事故起至96年1 月10日民事判決確定止，逾2 年半期間內
      未賠償分文，被告為保全其損害賠償債權，於交通事故發
      生後1 年餘，依法聲請假扣押裁定，並獲法院裁准，核屬
      正當權利之行使，難認被告聲請假扣押係以故意損害原告
      財產、信用及可期待利益為目的。
    3.又原告主張被告假扣押債權額僅83萬元，竟聲請查封市價
      750 萬元之系爭房屋，乃故意以背於善良風俗之方法加損
      害於原告云云。惟按，吾國強制執行法係採平等主義，准
      許對標的物有擔保物權等優先權人及有執行名義之債權人
      參與分配，且房屋價值若干，在換價程序完成之前，無人
      得以斷定，是除非有極端之超額情形，不能認為有違反強
      制執行法第50條超額查封禁止之規定。查被告聲請臺灣臺
      北地方法院以95年度執全助字第17號強制執行事件扣押原
      告在訴外人太平洋證券敦南分公司、日盛證券之股票，僅
      扣得宏碁股票1,067 股，而系爭房屋已由香港上海匯豐銀
      行股份有限公司、保證責任北市第五信用合作社設定有第
      1 、2 順位抵押權，日後換價扣除優先債權後，普通債權
      人得受償之金額尚難預期，不能僅以被告聲請假扣押之標
      的市價高於假扣押債權額，遽認被告係故意以背於善良風
      俗之方法加損害於原告。
  (二)被告收受理賠後未撤銷假扣押，非屬侵權行為：
    原告主張富邦產物保險於96年2 月13日全額賠償完畢後，被
    告拒不撤銷假扣押，其目的在使原告因假扣押之損害繼續擴
    大，延宕至97年4 月30日始塗銷查封登記，致原告受有損害
    云云，固據其於臺灣高等法院97年度抗字第352 號撤銷假扣
    押事件之抗告狀提出證明書、理算簽結作業表、一般轉帳交
    易總表等為證，惟為被告所否認，辯稱其不知已受理賠等語
    。按「假扣押之原因消滅、債權人受本案敗訴判決確定或其
    他命假扣押之情事變更者，債務人得聲請撤銷假扣押裁定。
    」「假扣押之裁定，債權人得聲請撤銷之。」民事訴訟法第
    530 條第1 項、第3 項定有明文。是以，假扣押後，除債權
    人得隨時聲請撤銷假扣押裁定及撤回假扣押強制執行外，如
    有符合上開法條所定要件時，債務人亦得聲請撤銷假扣押裁
    定。經查，富邦產物保險於96年2 月13日全額賠償完畢後，
    原告本得依上開規定聲請撤銷假扣押裁定，其遲至96年11月
    29日始提出聲請，復因未提出相當之釋明，遭臺灣臺北地方
    法院於96年12月31日以96年度全聲字第1411號民事裁定駁回
    其聲請，嗣提出相關資料後，經臺灣高等法院於97年3 月31
    日以97年度抗字第352 號民事裁定廢棄原裁定，准予撤銷臺
    灣臺北地方法院於94年11月11日所為之94年度刑全字第6 號
    假扣押裁定等情，此經本院依職權調取上開卷宗核閱無訛。
    由此足認，縱令被告收受理賠後未撤銷假扣押，原告依法亦
    得檢具相關事證提出聲請，此部分被告尚無侵權行為可言。
  (三)原告未因假扣押受有損害，且縱受有損害亦與假扣押無相關
    因果關係：
    原告主張其因假扣押受有每月3 萬7,000 元之租金損失云云
    ，惟為被告所否認。按「已查封之不動產，以債務人為保管
    人者，債務人仍得為從來之管理或使用。」強制執行法第78
    條前段定有明文。復查，請求賠償損害，必他方之侵權行為
    ，與其損害之發生有法律上相當因果關係，始能成立（最高
    法院52年度臺上字第3406號判決要旨參照），又所謂相當因
    果關係，係以行為人之行為所造成的客觀存在事實，為觀察
    的基礎，並就此客觀存在事實，依吾人智識經驗判斷，通常
    均有發生同樣損害結果之可能者，該行為人之行為與損害之
    間，即有因果關係（最高法院76年度臺上字第158 號判決要
    旨參照）。經查，系爭房屋於查封前出租予訴外人西門子公
    司等情，固據原告提出房屋租賃契約書（第90頁至第94頁）
    、扣繳憑單（第95頁）、中悅花園廣場管理中心證明書（第
    96頁）等影本為證，惟依房屋租賃契約書所載，租期自94年
    7 月1 日起至94年12月31日止，故系爭房屋於94年12月8 日
    遭查封後，承租人於該月月底搬遷，實因租賃期間屆至，且
    假扣押並無礙原告與他人不動產租賃契約之締結，訴外人西
    門子公司於租賃期間屆至後不續租，且原告未能繼續將系爭
    房屋出租他人，或出於市場供需因素、出租條件等，其可能
    之原因多端，不能認為與被告聲請法院查封有相當因果關係
    ，原告此部分主張，亦屬無據。
五、綜上所述，原告未能舉證證明被告有何侵權行為，亦未能證
    明其受有何等損害暨損害與假扣押行為間之相當因果關係，
    則其依據侵權行為之法律關係，先位聲請訴請被告給付103
    萬6,000 元，備位聲請訴請被告給付18萬5,000 元，均為無
    理由，應予駁回。其假執行之聲請因訴之駁回而失所附麗，
    併駁回之。
六、末按，「法院為終局判決時，應依職權為訴訟費用之裁判。
    」民事訴訟法第87條第1 項定有明文。查本件原告之訴為無
    理由，訴訟費用1 萬1,296 元應由原告負擔。
七、本件判決基礎俱已臻明確，兩造其餘攻防方法及訴訟資料經
    本院審酌後，核與判決不生影響，無逐一論駁之必要，併此
    敘明。
八、據上論結，原告之訴為無理由，依民事訴訟法第78條、第87
    條第1項，判決如主文。
中    華    民    國    97    年    11    月    12    日
                  民事第二庭  法  官  陳玉曆
以上正本證明與原本無異。
如對本判決上訴，應於判決送達後20日內向本院提出上訴狀。
中    華    民    國    97    年    11    月    14    日
                              書記官  吳華瑋


司法院資訊處製作；財團法人民間司法改革基金會備份。
